臺灣高等法院刑事判決　　　　　　　　　　　　　　九十三年度上更(一)字第五號
　　上　訴　人　臺灣基隆地方法院檢察署檢察官
　　上　訴　人
　　即　被　告　甲○○
　　　　　　　　戊○○
　　共　　　同
　　選任辯護人　李振林律師
右上訴人因被告偽造文書案件，不服臺灣基隆地方法院八十九年度訴字第一二六號，
中華民國八十九年九月二十七日第一審判決（起訴案號：臺灣基隆地方法院檢察署八
十八年度偵字第六一九二號），提起上訴，經判決後，由最高法院發回更審，本院判
決如左：
    主  文
原判決撤銷。
甲○○、戊○○均無罪。
    理  由
一、公訴意旨略以：被告甲○○、戊○○係夫妻關係，因所有坐落基隆市○○路七十
    六巷二號房屋，於民國（下同）八十七年間遭鄰房施工毀損，由告訴人北帝營造
    股份有限公司（下稱北帝公司）派員出面與被告等協調，雙方於八十七年十一月
    下旬達成協議，北帝公司同意負責賠償修復工程金額新台幣（下同）五萬元及修
    復道路金額一萬元，共計六萬元，並由丙○○（現改名為陳武成）代表北帝公司
    ，於八十七年十二月八日與戊○○簽立切結書，以上開賠償方式達成和解，北帝
    公司並依切結書內容交付面額六萬元之支票一紙予戊○○簽收，詎被告等事後翻
    悔，竟未經北帝公司同意，擅自變更被告等所持有之切結書內容，將切結書上原
    為空白之「修復範圍」欄，填寫「磚造修復原狀」，賠償金額部分則以「利可白
    」塗去，變造該切結書內容，嗣並因北帝公司遲未依約履行修繕工作，共同於八
    十八年九月二十九日由戊○○持甲○○制作內容不實之陳情書及變造之切結書影
    本各一份，向基隆市政府工務局建管課陳情，使基隆市政府工務局官員於八十八
    年十月十二日將北帝公司未與甲○○、戊○○達成協議之不實事實，登載於該局
    （八八）基府工管字第０九二０八一號函公文書內，並據以暫緩核發北帝公司完
    工使用執照，致生損害於北帝公司及基隆市政府工務局對於使用執照發放之正確
    性。因認被告等均涉犯刑法第二百十六條行使同法第二百十條之變造私文書罪及
    第二百十四條使公務員登載不實之罪嫌云云。
二、按犯罪事實應依證據認定之，無證據不得認定犯罪事實；又不能證明被告犯罪者
    ，應諭知無罪之判決，刑事訴訟法第一百五十四條第二項及第三百零一條第一項
    分別定有明文。而所謂認定犯罪事實之證據，係指足以認定被告確有犯罪行為之
    積極證據而言，該項證據自須適合於被告犯罪事實之認定，始得採為斷罪資料，
    如未能發現相當證據，或證據不足以證明，自不能以推測或擬制之方法，以為裁
    判之基礎（參照最高法院二十九年上字第三一０五號、四十年臺上字第八六號及
    三十年上字第八一六號判例）。
三、查公訴人據以認定被告甲○○及戊○○犯有上開罪嫌，無非係以告訴人公司負責
    人郭齡任及證人即告訴人公司協理乙○○之指、證述，並有告訴人公司提出之切
    結書、所簽發支票號碼ＭＪ0000000號、面額六萬元之支票影本及被告戊○○簽收支票之支票簽收簿各一紙附卷，暨告訴人公司所持有之切結書及支票簽
    收簿上戊○○、甲○○之簽名，經送請法務部調查局鑑定結果，認定筆跡特徵明
    顯相似，研判是同一人所書，亦有法務部調查局八十八年十一月二十二日000
    000000000號鑑定通知書一紙在卷，足認前開切結書係被告等變造等為
    其主要論據。
四、訊據上訴人即被告甲○○、戊○○供承有於右揭時地持以被告甲○○名義制作之
    陳情書及右開上載「磚造修復原狀」之切結書影本向基隆市政府工務局建管課陳
    情等事實，惟矢口否認有公訴人指訴之偽造文書犯行，均辯稱：渠等並未與告訴
    人北帝公司達成六萬元賠償之協議，也沒有簽收六萬元之支票，之前丙○○帶乙○○來找渠等談時只有說要回復原狀，並沒有說錢的事，而渠等所持有之切結書
    係丙○○所交付，交付時切結書上已載有「磚造修復原狀」等字樣，賠償金額部
    分並以「利可白」塗去，由戊○○在該切結書上簽名，告訴人北帝公司所留存之
    切結書上戊○○、甲○○之簽名及支票簽收簿上戊○○之簽名並非渠等親筆所簽
    ，嗣係因多次通知北帝公司修繕恢復未果，始向基隆市政府提出陳情等語。
五、經查：
(一)被告甲○○及戊○○因所有坐落基隆市○○路七十六巷二號房屋，於八十七年間
    遭告訴人北帝公司在隔鄰施工毀損，經北帝公司代表丙○○、丁○○及乙○○與
    被告協調後，由北帝公司指派丙○○於八十七年十二月八日持前開切結書前往基
    隆市○○區○○路四九四號之四被告住處樓下，與被告達成協議，由該公司負責
    賠償修復金額五萬元及修復道路費用一萬元，而將切結書交由被告戊○○親自簽
    寫，並交付六萬元支票之賠償金額與被告戊○○簽收等情，此據告訴人北帝公司
    負責人郭齡任及證人丙○○於偵查中及原審法院審理時供、證述在卷，嗣證人丙○○復於本院調查時證稱：伊與丁○○、乙○○代表北帝公司與戊○○協調賠償
    ，北帝公司願意賠償六萬元，丁○○就交給伊一張六萬元支票，伊即將該支票連
    同切結書一式二份交給戊○○，並由戊○○簽收等語（見本院卷九十三年三月五
    日及四月九日準備程序筆錄），另證人乙○○於原審法院審理中證稱：八十七年
    十月底協議，甲○○部分於十一月協議三、四次，後達成協議賠償六萬元，當時
    是伊、丙○○、工地主任丁○○與戊○○協議…，伊將支票轉交予丁○○，由丁○○與丙○○交給戊○○，而由戊○○簽收回條，簽收回條與切結書約於十二月
    九日、十日由丙○○交回公司等語（見原審卷第一三九頁），而證人丁○○於原
    審法院調查時證稱：伊有跟戊○○談賠償的事，乙○○及丙○○後來跟戊○○協
    議賠償金額為六萬元，伊即在公司寫切結書一式二份並開支票一起交給丙○○轉
    交戊○○，戊○○簽收後再由丙○○將切結書乙張及支票簽收回條拿回公司等語
    （見原審卷第一四六頁、第一四七頁），並有告訴人北帝公司提出賠償金額欄載
    明「修復工程金額五萬元、道路金額一萬元，共計六萬元」之切結書、告訴人北
    帝公司所簽發支票號碼ＭＪ0000000號、面額六萬元之支票影本及其上有
    被告戊○○簽名之支票簽收簿各乙紙附卷可佐，而將告訴人北帝公司所持有之切
    結書（即於賠償金額欄載明修復工程金額五萬元、道路金額一萬元，共計六萬元
    ）、被告所持有之切結書（即於「修復範圍」欄，填寫「磚造修復原狀」，而賠
    償金額欄以「利可白」塗去）及支票簽收簿上戊○○、甲○○之簽名，經送請法
    務部調查局及內政部警政署刑事警察局鑑定結果，均認定筆跡特徵明顯相似，研
    判是同一人所書，有法務部調查局八十八年十一月二十二日000000000
    000號鑑定通知書及內政部警政署刑事警察局八十九年八月十九日刑鑑字第１
    １８１９５號鑑驗通知書各乙紙在卷可參（見偵查卷及原審卷第一五四頁），而
    查被告甲○○及戊○○若非有與告訴人公司達成以六萬元賠償之協議，告訴人公
    司當無無故簽發面額六萬元之支票，並由被告戊○○予以簽收，是被告甲○○及
    戊○○顯有於右揭時地因所有房屋遭告訴人北帝公司在毗鄰施工時毀損，而與告
    訴人公司達成賠償六萬元協議，並收受告訴人公司簽發之面額六萬元支票，應堪
    認定，被告甲○○及戊○○所辯並無與告訴人公司達成賠償六萬元協議及收受告
    訴人公司簽發之面額六萬元支票等語，實非事實。
(二)嗣被告戊○○及甲○○以告訴人北帝公司未依約修復其受損房屋為由，而於右揭
    時地向基隆市政府工務局建管課陳情，而依渠等陳情所提出之切結書，在該「修
    復範圍」欄係載明「磚造修復原狀」，而賠償金額欄則以「利可白」塗去，此核
    與被告戊○○及甲○○原與告訴人公司達成協議而書立之切結書內容顯有不同，
    則被告所提出陳情而使用之切結書，其上之內容顯遭變造，應堪認定，而此訊據
    證人丙○○於原審法院審理中及本院調查時證稱：戊○○及甲○○與北帝公司達
    成六萬元賠償協議後，戊○○反悔而於翌日要求告訴人北帝公司代為回復原狀並
    返還支票，伊即與戊○○協議改以六萬元之金額代為修復，並由伊在修復範圍欄
    填寫「磚造修復原狀」字樣，及將賠償金額欄「修復工程金額五萬元、道路金額
    一萬元，共計六萬元」等語以利可白塗去，再交付戊○○簽具等語（見原審卷第
    一四八頁、第一四九頁及本院卷九十三年三五日及四月九日準備程序筆錄），至
    該告訴人北帝公司所簽發之系爭面額六萬元支票，則經丙○○交付其友人許秀蓮
    代為調現，而由許秀蓮持向謝素真調現，並經謝素真提示兌現等情，此經證人許
    秀蓮、謝素貞於原審法院審理中證述明確在卷（見原審卷第一二六頁正面、第一
    三三頁），復有臺灣省合作金庫汐止支庫八十九年三月二十四日合金汐字第一一
    八０號函及支票影本各乙份附卷可參（見原審卷第四五頁、第四六頁），是證人
    丙○○上揭所述如何修改切結書內容及自被告戊○○收受系爭面額六萬元支票等
    情，應屬事實﹔而查證人丙○○固原與證人丁○○及乙○○代表告訴人北帝公司
    與被告協調如何賠償因施工毀損房屋事宜，此告訴人北帝公司於八十八年十二月
    十日所書具存證信函致被告甲○○，其內容亦謂：「為敦親睦鄰預防紛爭乃委託
    第三人丙○○先生與附近鄰房所有權人協調」等語，有該存證信函影本乙紙附於
    偵查卷可參，然證人丙○○經告訴人北帝公司授權之範圍僅係與被告洽商房屋毀
    損之賠償事宜，於雙方達成協議時，其委任關係即行終止，證人丙○○既未再經
    告訴人北帝公司委任，本無代表告訴人公司變更原協議內容之權限，惟查被告戊○○及甲○○原與證人丙○○及丁○○、乙○○達成以六萬元賠償房屋毀損之協
    議，嗣被告戊○○反悔，乃於翌日要求告訴人公司代為回復原狀並返還支票，而
    查被告戊○○因前一日甫與證人丙○○等人達成賠償協議，其於翌日反悔欲行變
    更協議內容，而依上揭告訴人北帝公司致函被告甲○○之存證信函，其上明載係
    委由丙○○洽商賠償事宜，因而被告於欲行變更原約定之協議內容而再行與證人
    丙○○洽商時，其主觀上自必認定證人丙○○仍有與其協議如何賠償內容之權限
    ，且查被告若明知證人丙○○並無代表告訴人北帝公司變更原已成立之協議內容
    權限，被告當無退還該已收受之六萬元支票，而甘冒法紀，仍與證人丙○○共同
    謀議變造原賠償協議之切結書內容之理，且被告戊○○既已自告訴人北帝公司收
    受上揭六萬元支票，被告戊○○又豈有不虞他人發覺其變造原切結書內容，而如
    證人丁○○於原審法院審理時所述仍一再要求告訴人北帝公司修復房屋原狀之理
    。
綜上所述，被告甲○○及戊○○雖原與告訴人北帝公司達成賠償六萬元之協議，惟嗣
被告反悔，而再行跟原與渠等商洽賠償事宜之證人丙○○協商變更原協議內容，並將
原收受之系爭六萬元支票返還丙○○，而由丙○○在原切結書上更改協議內容，則被
告主觀上既認已與告訴人北帝公司修改協議內容，該公司應負責「磚造修復原狀」，
嗣因告訴人北帝公司遲未依約履行修繕工作，乃書具陳情書及其認已更改協議內容之
切結書影本，向基隆市政府工務局建管課陳情，自無何行使變造私文書或使公務員登
載不實之故意。此外，復查無其他積極證據足資認定被告甲○○及戊○○涉有行使變
造私文書或使公務員登載不實之犯行，是被告甲○○及戊○○上揭所辯並無偽造文書
犯行，應堪採信，渠等犯罪尚屬不能證明，原審未詳加調查，細心勾稽，徒以被告持
有之切結書與告訴人北帝公司提出之切結書內容相異，暨被告持以向基隆市政府工務
局建管課陳情，即認被告甲○○及戊○○應負行使變造私文書及使公務員登載不實罪
責，並予以論罪科刑，實有未洽，被告執以上訴，非無理由，則原判決既有可議，自
應由本院予以撤銷，改判被告甲○○、戊○○無罪。
據上論斷，應依刑事訴訟法第三百六十九條第一項前段、第三百六十四條、第三百零
一條第一項，判決如主文。
本案經檢察官施慶堂到庭執行職務。
中　　　華　　　民　　　國　　九十三　　年　　　五　　　月　　 十九 　　日
                              臺灣高等法院刑事第三庭
                                  審判長法  官  張　連　財
                                        法  官  林　明　俊
                                        法  官  張  傳  栗
右正本證明與原本無異。
如不服本判決，應於收受送達後十日內向本院提出上訴書狀，其未敘述上訴之理由者
並得於提起上訴後十日內向本院補提理由書（均須按他造當事人之人數附繕本）。
                                        書記官  秦　慧　榮
中　　　華　　　民　　　國　　九十三　　年　　　五　　　月　　 十九 　　日
